最高法院民事判決　　　　　　　　　　　　　　　　八十八年度台上字第九六一號
　　上 訴 人　甲○○
　　被上訴人　乙○○
右當事人間請求拆屋還地等事件，上訴人對於中華民國八十七年六月八日台灣高等法
院台南分院第二審判決（八十六年度重上字第三五號），提起上訴，本院判決如左：
    主  文
原判決除假執行部分外廢棄，發回台灣高等法院台南分院。
    理  由
本件被上訴人主張：坐落嘉義市○○段一五之一三號土地（以下稱系爭土地）為伊及
訴外人廖義雄、黃國欣所共有，上訴人之被繼承人林來富前承租如原判決附圖（以下
稱附圖）所示編號５部分之土地搭建房屋，伊及土地共有人於民國七十七年間提起請
求給付租金之訴訟，經判決林來富每年應給付租金新台幣（下同）五萬一千二百四十
元確定。林來富共積欠租金八萬九千九百三十九元，已達二年以上之租金額，經伊及
土地共有人分別以郵局存證信函催告限十日內繳清，林來富逾期未繳，伊及其他共有
人已於七十八年十月二十六日以郵局存證信函為終止租約之意思表示，伊自得請求上
訴人拆屋還地及給付相當於租金之損害金等情，求為命上訴人及林來富之其餘繼承人
許林素秋、嚴林阿美、林明福、林進福、林錦鳳將系爭土地如附圖編號５部分面積○
‧○○六一公頃上房屋拆除，將基地交還予伊及其他共有人全體，並自八十五年七月
一日起至拆屋還地之日止按年給付伊一萬零二百四十八元之損害金之判決。
上訴人則以：伊已就前開給付租金及調整租金之二審確定判決提起再審之訴，訴訟中
難謂伊故意積欠租金。系爭土地之原承租人林來富已於七十九年四月十九日死亡，伊
於其生前受贈其所有房屋，並繼受承租土地之承租權。伊至今五、六年均已繳納租金
，且已代繳林來富生前所積欠之租金，並已為被上訴人所收受，被上訴人片面終止租
約，殊非合法等語，資為抗辯。
原審維持第一審所為如被上訴人聲明之判決，駁回上訴人之上訴，並將第一審判決第
三項更正為上訴人應將系爭土地如附圖所示編號５部分面積○‧○○六一公頃地上房
屋拆除，將基地交還予被上訴人及其他共有人全體，並自八十五年七月一日起至拆屋
還地之日止按年給付被上訴人一萬零二百四十八元之損害金，無非以：系爭土地為被
上訴人及廖義雄、黃國欣所共有，上訴人之被繼承人林來富生前承租如附圖所示編號
５部分之土地，搭建房屋，被上訴人及土地共有人於七十七年間提起請求給付租金之
訴訟，經原法院分別判決林來富每年應給付租金五萬一千二百四十元確定。其後林來
富積欠租金八萬九千九百三十九元，並已達二年以上之租金額，被上訴人及其他土地
共有人分別以郵局存證信函催告限上訴人於十日內繳清，林來富逾期未繳，被上訴人
及其他共有人復以郵局存證信函為終止租約之意思表示之事實，有被上訴人提出之土
地登記簿謄本一件、民事判決影本四件、郵局存證信函影本可證，並經第一審法院勘
驗現場及囑託嘉義市地政事務所鑑測屬實，有勘驗筆錄及複丈成果圖足憑，堪信為真
實。上訴人雖辯稱其於被上訴人提起給付租金之訴訟確定經被上訴人催告後，未於十
日之期限內繳付租金，係因其已對上開確定判決提起再審之訴云云。惟查被上訴人及
其他共有人對林來富所提起之給付租金之訴經原法院七十八年度上易字第四二一、四
三三及四六○號民事判決確定。而給付之訴於判決確定後即有確定力及執行力，是上
訴人於各該判決確定後即有給付租金之義務，不得以提起再審之訴拒絕給付。系爭土
地自七十一年七月一日起至七十六年六月二十日止之申報地價為每平方公尺五千一百
三十四元，五年租金應為六萬二千六百三十五元（即七十六年六月二十日以前每年租
金為一萬二千五百二十七元），七十六年七月一日之申報地價為每平方公尺二萬一千
元，至七十七年六月三十日止之租金按年息百分之四計算為五萬一千二百四十元，二
者合計並扣除林來富已給付之二萬三千九百三十六元，至七十七年六月三十日止，林
來富尚欠八萬九千九百三十九元，此已達二年以上之租金額，上訴人所辯誠有誤解。
被上訴人及其他共有人就系爭土地對承租人提起給付租金之訴，亦經原法院七十八年
度上易字第四六○號判決林來富自七十六年七月一日起每年應給付租金五萬一千二百
四十元確定（七十六年六月三十日以前每年租金為一萬二千五百二十七元），因林來
富積欠租金八萬九千九百三十九元，且已達二年以上之租金額，被上訴人及其他土地
共有人乃以郵局存證信函催告限上訴人於十日內繳清，林來富於收受前開存證信函後
，逾期未如數繳付租金，被上訴人及其他共有人復以郵局存證信函為終止租約之意思
表示，則林來富與被上訴人及其他共有人間之租約已合法終止。嗣上訴人雖再以信函
繳付上開積欠金額，並表明所繳付者係土地之租金，惟被上訴人及其他共有人已明示
反對再續租，且表明所收受者為相當於租金之損害金，凡此均有原法院民事判決及存
證信函可按，揆諸前揭說明，應無視為不定期限租賃契約規定之適用。上訴人於被上
訴人及其他共有人終止租約後占有系爭土地，自係無權占有，從而被上訴人本於物上
請求權請求上訴人將附圖所示編號５部分之房屋拆除，將基地交還被上訴人及其他共
有人全體，並本於不當得利之法律關係請求上訴人給付自八十五年七月一日（八十五
年六月三十日以前之損害金，被上訴人及共有人已收取）起至拆除房屋交還土地之日
止，相當於租金之損害金，要屬有據。林來富每年應給付之租金為五萬一千二百四十
元，而系爭土地被上訴人之應有部分為十分之二，有土地登記簿謄本可憑，故自八十
五年七月一日起至拆屋還地之日止，上訴人應按年給付被上訴人一萬零二百四十八元
。上訴人林來富已於七十九年四月十九日死亡，其生前所有房屋，亦於生前即七十年
十一月二十六日贈與上訴人云云，為被上訴人所不否認，被上訴人並已撤回對林來富
之其餘繼承人許林素秋、嚴林阿美、林明福、林進福、林錦鳳部分之訴，是第一審判
決關於上訴人甲○○部分即第三項應更正為：「被告甲○○應將坐落同上地號土地內
，如附圖所示編號５部分、面積○‧○○六一公頃地上建物即門牌號碼嘉義市○○街
六十四號烤漆板木造房屋拆除，將基地交還原告乙○○及其他共有人全體；並自民國
八十五年七月一日起，至拆除房屋交還土地之日止，按年給付原告新台幣壹萬零貳佰
肆拾捌元之損害金。」等詞，為其判斷之基礎。
按土地法第一百零三條第四款規定租用建築房屋之基地，承租人積欠租金額，除以擔
保現金抵償外，達二年以上時，出租人得收回。此之積欠租金額達二年以上係指承租
人受催告給付租金時，所積欠之租金已達二年份之租金總額而言。查被上訴人及系爭
土地其他共有人於七十七年間所提起之給付租金之訴訟經原法院判決命上訴人之被繼
承人林來富自七十六年七月一日起，每年應給付租金五萬一千二百四十元確定，既為
原審所確認之事實，則判決確定後，林來富所積欠被上訴人之租金額必於此後受催告
給付時已達二年份之總額即十萬二千四百八十元，被上訴人始得依土地法第一百零三
條第四款規定收回系爭土地。原審係認定判決確定後，林來富積欠被上訴人之租金額
為八萬九千九百三十九元，此尚未達二年份之租金總額，依上開說明，被上訴人不得
收回系爭土地，亦即不得為終止租約之意思表示。原審僅以判決確定前林來富應給付
七十六年六月三十日前之租金每年一萬二千五百二十七元為計算之標準，認定林來富
所積欠被上訴人之租金已達二年以上之總額，推論被上訴人得終止租約，據為被上訴
人勝訴之判決，尚有違誤。次查第一審判決第三項命上訴人及許林素秋等五人按月給
付被上訴人一萬零二百四十八元之損害金，而被上訴人於原審撤回對許林素秋等五人
之訴，僅對上訴人一人請求，則其請求上訴人給付之損害金究為若干﹖即非無疑。原
審未切實查明並說明其依據，遽認被上訴人對上訴人請求按月給付一萬零二百四十八
元損害金，而為上訴人敗訴之判決亦有未合。上訴論旨執以指摘原判決不當，聲明廢
棄，非無理由。
據上論結，本件上訴為有理由，依民事訴訟法第四百七十七條第一項、第四百七十八
條第一項，判決如主文。
中      華      民      國    八十八    年      五      月      六      日
                              最高法院民事第六庭
                                  審判長法官  蕭  亨  國
                                        法官  吳  正  一
                                        法官  楊  隆  順
                                        法官  陳  淑  敏
                                        法官  黃  義  豐
      右正本證明與原本無異
                                              書  記  官
中      華      民      國    八十八    年      五      月    二十四    日
